【裁判字號】    99,上易,124
【裁判日期】    990325
【裁判案由】    妨害名譽
【裁判全文】
臺灣高等法院刑事判決                 99年度上易字第124號
上  訴  人  臺灣桃園地方法院檢察署檢察官
被      告  乙○○
上列上訴人因被告妨害名譽案件，不服臺灣桃園地方法院98年度
易字第968 號，中華民國98年10月19日第一審判決（起訴案號：
臺灣桃園地方法院檢察署96年度偵字第21638 號），提起上訴，
本院判決如下：
    主  文
上訴駁回。
    理  由
一、本案經本院審理結果，認第一審判決對被告乙○○為無罪之
    諭知，尚無不合，應予維持，並引用第一審判決書記載之證
    據及理由（如附件）。
二、檢察官上訴意旨略以：被告乙○○於96年7 月30日上午10時
    38分許，在桃園縣蘆竹鄉○○路196號4樓之1 住處內，利用
    電腦設備連結網際網路，以「selsnechien@yahoo.com.tw」
    帳號登入美商微軟公司所提供可供不特定人自由點選連結之
    MSN 部落格網路空間發表「真是遇到"鬼"了」之文章，此經
    被告自承無訛，核與證人即告訴人甲○○之證述相符，又有
    MSN 部落格網路空間發表「真是遇到"鬼"了」之文章列印資
    料在卷可稽，此部分事實，堪予認定。按刑法分則中「公然
    」二字之意義，係指以不特定人或多數人（包括特定多數人
    在內）得以共見共聞之狀況為已足，此經司法院院解字第20
    33號解釋及司法院大法官會議釋字第145 號解釋在案。被告
    係於其Selene Chien之MSN 部落格網路空間發表「真是遇到
    "鬼"了」之文章，而該網路空間可供約為20人閱覽，亦據被
    告於偵訊時自承：「在MSN 中開部落格的時候，就有一些點
    選的選項，當時我就是在點選時加了一些限制，我只限制我
    msn 名單裡的朋友，以及這些朋友的朋友可以進入。」、「
    我一開始設定就有做限制閱覽... 。大約有20人能看到。」
    等語，被告朋友及其朋友之朋友既已達20人以上，則被告在
    上開網路部落格空間發表該篇文章，即屬可供多數人得共見
    共聞之狀況，是被告發表前開文章係公然為之等情，亦堪認
    定。觀諸被告所發表之文章尚將標題鬼字註記引號，可見標
    題所指之"鬼"別有用意，並非單純引用俚語。復細究被告所
    發表「真是遇到"鬼"了」之文章內容，主要係描寫告被告妨
    害名譽之女人到法院開庭的情狀，並具體指明提告者是與被
    告發生網路購物糾紛的買家b0000000，且通篇文章並未提及
    被告因網路下標者及對被告提出告訴者，兩者性別不同而感
    到驚訝、不可思議，是被告辯稱：文章標題是台語的俚語，
    表示驚訝之意云云，要屬推卸刑責之詞。而b0000000是告訴
    人在露天拍賣網站註冊之拍賣代號，有露天市集國際資訊股
    份有限公司98年4月13日露安字第0980744號函所附之會員帳
    號b0000000之基本註冊資料存卷可考，可見被告發表標題為
    「真是遇到"鬼"了」之文章，顯在影射告訴人為其所指之"
    鬼" ，被告主觀上自有侮辱告訴人之犯意，且被告任意指摘
    告訴人為"鬼"，客觀上足使瀏覽該文章之人對告訴人產生負
    面評價，實已貶損告訴人之名譽及尊嚴。原審失察，遽採被
    告卸責之辯詞，因而為無罪之諭知，容有未洽，請將原判決
    撤銷，更為適當合法之判決云云。
三、按刑法第三百零九條所規定「侮辱」，係指直接對人詈罵、
    嘲笑或其他表示足以貶損他人評價之意思。經查：被告乙○
    ○於96年7 月30日上午10時38分許，在桃園縣蘆竹鄉○○路
    196號4樓之1住處內，利用電腦設備連結網際網路，以「sel
    snechien@yahoo.com.tw 」帳號登入美商微軟公司所提供可
    供不特定人自由點選連結之MSN 部落格網路空間發表「真是
    遇到"鬼"了」之文章，其文章內容略為伊於法院等候訊問時
    ，見一女性接近，由其言行判斷，近似在伊拍賣網上亂放話
    者，結果還真是如此，該女性告伊〝妨礙名譽〞。伊應法官
    要求須提出答辯狀，伊覺得自己之答辯狀寫得很好，給大家
    看看。被告即於上開文章之後，繼續張貼其所謂之答辯狀，
    狀載內容確曾提及露天拍賣之結標信中之買家b0000000，係
    以先生之稱謂出現，伊認為該買家應為男性，嗣接續接獲某
    小姐來電表示其為買家b0000000，及買家b0000000之棄標信
    ，伊才發現與伊聯絡之某小姐為露天拍賣結標信中之買家b0
    000000先生等語（見97年度偵續字第110 號偵查卷第34頁至
    第37頁）。又上開露天拍賣網站之結標信，買家b0000000之
    買家資料欄，確顯示其為先生，亦有該網頁列印資料存卷可
    稽（見97年度偵續字第110 號偵查卷第56頁）。被告辯稱伊
    以為得標者為男生，因棄標引來訴訟紛爭，又遭女性控告，
    伊甚感驚訝，所以才在伊之部落格上發布「真是遇到『鬼』
    了」文章，將「鬼」字加引號並非影射特定人，只是強調伊
    是用閩南語之角度來唸這個字，以表達伊之驚訝等語，即非
    無憑。上訴意旨謂被告通篇文章並未提及被告因網路下標者
    及對被告提出告訴者，兩者性別不同而感到驚訝、不可思議
    云云，若非斷章取義，即屬誤會，尚非可採。又中文〝鬼〞
    字多義，並非當然為負面評價之詞，其作名詞用，或指死後
    之靈魂。如：「鬼魂」、「鬼怪」、「有錢能使鬼推磨」。
    或有某種嗜好、行為或癖性不好者之稱。如：「酒鬼」、「
    賭鬼」、「小氣鬼」、「冒失鬼」。或指詭計、噱頭。如：
    「搞鬼」。其亦為星座名或姓。其若為形容詞，或指狡詐的
    、陰險的、不光明的。如：「鬼主意」、「鬼計多端」。或
    指機靈的、靈巧的。如：「鬼靈精」。或指惡劣的、糟糕的
    。如：「鬼天氣」、「鬼地方」，或胡亂的、隨便的。如：
    「鬼混」、「鬼畫符」。而〝見鬼〞一詞，依教育部重編國
    語辭典修訂本之記載，則比喻離奇古怪或比喻毀滅或死亡。
    被告辯稱其因網路下標者及對被告提出告訴者，兩者性別不
    同而感到驚訝、不可思議，又在「真是遇到鬼了」之鬼字上
    加註引號，係表示被告驚訝之程度，非無端對告訴人個人人
    格漫加指摘或貶損告訴人名譽等語，與其網路張貼之文章內
    容及所用文字之通常詞義均無不合，堪予信實。原審認被告
    所為，不該當於刑法公然侮辱罪中之侮辱構成要件，並無違
    誤。被告所為，縱然尚合致於公然之構成要件，亦不能以刑
    法公然侮辱罪名相繩。上訴意旨置原判決明白之論斷不顧，
    亦未提出補強證據，徒憑已經原審指駁不採之指訴，主張原
    判決不當，請將原判決撤銷，更為適當合法之判決，為無理
    由，應予駁回。
據上論結，應依刑事訴訟法第368條、第373條，判決如主文。
本案經檢察官陳傳宗到庭執行職務。
中    華    民    國    99    年    3     月    25    日
                  刑事第十二庭審判長法  官  蔡永昌
                                    法  官  蔡國在
                                    法  官  蔡新毅
以上正本證明與原本無異。
不得上訴。
                                    書記官  賴立旻
中    華    民    國    99    年    3     月    25    日
※附件
臺灣桃園地方法院刑事判決               98年度易字第968號
公  訴  人  臺灣桃園地方法院檢察署檢察官
被      告  乙○○

選任辯護人  張克西律師
            林智育律師
            李岳洋律師
上列被告因妨害名譽案件，經檢察官聲請以簡易判決處刑（97年
度偵續字第110 號），本院認不宜逕以簡易判決處刑（原案號：
97年度桃簡字第3736號），改依通常程序審理，本院合議庭判決
如下：
    主  文
乙○○無罪。
    理  由
一、本件公訴意旨略以：被告乙○○與告訴人甲○○因網路購物
    糾紛，被告基於公然侮辱之犯意，於民國96年4 月3 日某時
    在其桃園縣蘆竹鄉○○路196 號4 樓之1 住處內，利用電腦
    設備連結網際網路而進入帳號：selenechien 之露天網站內
    ，並在不特定人皆可進入瀏覽之「關於我」網頁內留言稱告
    訴人為「惡意棄標之瘋子」（此部分業經本院98年度上易字
    第186 號判決無罪確定），經告訴人向臺灣桃園地方法院檢
    察署提起告訴後由該署檢察官傳喚開庭；詎被告竟另基於公
    然侮辱之犯意，於該案庭訊後之96年7 月30日上午10時38
    分許，在其上開住處內，再度利用電腦設備連結網際網路，
    以「selsnechien@yahoo.com.tw」帳號登入美商微軟公司所
    提供可供不特定人自由點選連結之MSN 部落格網路空間發表
    「真是遇到" 鬼" 了」之文章等語，已公然侮辱甲○○之名
    譽，公訴人因認被告涉犯刑法第309 條第1 項之公然侮辱罪
    嫌。
二、按犯罪事實應依證據認定之，無證據不得認定犯罪事實；另
    不能證明被告犯罪者，應諭知無罪之判決，刑事訴訟法第15
    4 條第2 項、第301 條分別定有明文。又刑事訴訟法上所謂
    認定犯罪事實之證據，係指足以認定被告確有犯罪行為之積
    極證據而言，該項證據自須適合於被告犯罪事實之認定，始
    得採為斷罪資料；而認定不利於被告之事實，須依積極證據
    ，苟積極證據不足為不利於被告事實之認定時，即應為有利
    於被告之認定，更不必有何有利之證據。且刑事訴訟上證明
    之資料，無論其為直接或間接證據，均須達於通常一般之人
    均不致有所懷疑，而得確信其為真實之程度，始得據為有罪
    之認定，若其關於被告是否犯罪之證明未能達此程度，而有
    合理懷疑之存在，致使無從形成有罪之確信，根據無罪推定
    原則，即應為被告無罪判決之諭知（最高法院30年上字第81
    6 號、76年臺上字第4986號、92年臺上字第128 號判例要旨
    參照）。次按刑法第309 條第1 項之公然侮辱罪，行為人須
    在不特定人或多數人所得共見共聞之情形下，侮辱辱罵特定
    人或可得推知之人，始構成本罪；而所謂「侮辱」，係以使
    人難堪為目的，以言語、文字、圖畫或動作，表示不屑、輕
    蔑或攻擊之意思，足以對於個人在社會上所保持之人格及地
    位，達貶損其評價之程度，始足當之；此罪所擬保護者，乃
    個人營社會群體生活之人格評價，侮辱之涵義，判斷上每隨
    行為人與被害人之性別、年齡、職業類別、教育程度、平時
    關係、行為時之客觀情狀、行為地之方言或語言使用慣習等
    事項，呈現浮動之相對性，不宜執持任一事由即遽為肯認，
    而應綜合全盤情狀進行審查。又刑法妨害名譽罪章保護之法
    益係在保障個人之名譽不受不當詆毀，而名譽究有無毀損，
    非單依被害人主觀上之感情決之，實應依社會通念為客觀之
    評價，如僅傷及被害人主觀之情感，然實際上行為人之行為
    對被害人社會之客觀評價並無影響，仍不為名譽之侵害。
三、公訴人認被告乙○○涉有前揭公然侮辱罪嫌，無非係以告訴
    人甲○○之指訴、被告本人之供述、網路留言列印資料及臺
    灣微軟股份有限公司之函文等作為主要論據。
四、訊據被告乙○○固不否認有於前揭時、地利用電腦設備連結
    網際網路，以「selsnechien@yahoo.com.tw」帳號登入美商
    微軟公司所提供可供不特定人自由點選連結之MSN 部落格網
    路空間，發表「真是遇到" 鬼" 了」之文章，惟堅詞否認有
    何公然侮辱之犯行，辯稱：「第一點因為這是私人部落格，
    我只開放給友人。第二點，對於楊小姐認定關於遇到鬼的意
    思，是我在侮辱他，但是這句話是純粹表示我的驚訝，這句
    話是台語的俚語。第三點我在部落格發表的文章，都是依照
    我的答辯狀，我只是依照事實原委做說明。」等語（本院98
    年9 月24日審判筆錄第2 頁）。辯護人辯護意旨則略以：被
    告於私人MSN 部落格發表「真是遇到鬼了」之文章於事前已
    設定限制，僅供名單內之「特定友人」觀看，人數並非難以
    計數，被告非係以「公然」之方式為之；又被告雖發表標題
    為「真是遇到鬼了」之文章，然該文章內容未敘及任何關於
    告訴人甲○○之姓名、暱稱、明確特徵、身家背景，更未指
    稱告訴人甲○○即為「鬼」，故被告無影射告訴人之含意，
    一般人亦無法依文章語意脈絡推知帳號「b0000000」所指之
    人為何人，被告所為並無對告訴人之社會評價有何貶抑、減
    損之可能；再者，「遇到鬼了」之與，依社會一般通念，多
    用以描述主觀上認為不可思議，相當離奇或出乎預料之事，
    被告將「鬼」字加註引號，係為了加強凸顯被告對此事感到
    驚訝之程度，是被告以上開詞彙做為文章標題，尚難認定被
    告具有侮辱告訴人之故意，被告僅係於其部落格上對特定之
    友人做出有關訴訟紛爭之說明，無侮辱告訴人之故意，本件
    無足認定被告成立公然侮辱罪等語（見本院卷第32頁、第33
    頁）。
五、經查：
  (一)按被告以外之人於審判外之言詞或書面陳述，除法律有規定
    者外，不得作為證據；又被告以外之人於審判外之陳述，雖
    不符合同法第159 條之1 至第159 條之4 之規定，但經當事
    人於審判程序同意作為證據，法院審酌該言詞陳述或書面陳
    述作成時之情況，認為適當者，亦得為證據；又當事人、代
    理人或辯護人於法院調查證據時，知有第159 條第1 項不得
    為證據之情形，而未於言詞辯論終結前聲明異議者，視為有
    前項之同意，刑事訴訟法第159 條第1 項及第159 條之5 分
    別定有明文。查本判決下列所引用之各項證據方法之證據能
    力，公訴人、被告乙○○及辯護人於本院審判期日中均未與
    爭執，且迄至言詞辯論終結前亦未聲明異議（本院98年9 月
    24日及98年10月5 日審判筆錄參照），本院審酌該等言詞陳
    述及書面陳述作成時之情況，並無不宜作為證據之情事，依
    刑事訴訟法第159 條之5 之規定，自得作為證據，合先敘明
    。
  (二)被告有上開公訴意旨所述於96年7 月30日上午10時38分許，
    在其上開住處內，利用電腦設備連結網際網路，以「selsne
    chien@yahoo.com.tw」帳號登入美商微軟公司所提供可供不
    特定人自由點選連結之MSN部落格網路空間發表「真是遇到"
    鬼" 了」之文章之行為，業經被告自承無訛，此有被告本人
    之供述（97年度偵續字第110 號偵查卷第19頁、第20頁、第
    51頁、第52頁），核與證人即告訴人甲○○之證訴（96年度
    偵字第21638號偵查卷第4頁至第7頁、97年度偵續字第110號
    偵查卷第20頁）相符，又有MSN 部落格網路空間發表「真是
    遇到"鬼"了」之文章列印資料（97年度偵續字第110 號偵查
    卷第33頁至第35頁、第58頁）在卷可稽，故此部分事實，首
    堪認定。
  (三)按刑法分則中「公然」二字之意義，係指以不特定人或多數
    人（包括特定多數人在內）得以共見共聞之狀況為已足，此
    經司法院院解字第2033號解釋及司法院大法官會議釋字第14
    5號解釋在案。被告係於其Selene Chien之MSN部落格網路空
    間發表「真是遇到"鬼"了」之文章，而該網路空間可供約為
    20人閱覽，亦據被告於檢察官偵訊時自承：「在MSN 中開部
    落格的時候，就有一些點選的選項，當時我就是在點選時加
    了一些限制，我只限制我msn 名單裡的朋友，以及這些朋友
    的朋友可以進入。」（97年度偵續字第110 號偵查卷第20頁
    ）、「我一開始設定就有做限制閱覽...。大約有20 人能看
    到。」（97年度偵續字第110 號偵查卷第51頁）等語，被告
    朋友及其朋友之朋友既已達20人以上，則被告在上開網路部
    落格空間發表該篇文章，即屬可供多數人得共見共聞之狀況
    ，是被告發表前開文章係公然為之等情，同堪認定。
  (四)本件被告雖有於上揭時、地，發表「真是遇到" 鬼" 了」之
    文章於其MSN 部落格網路空間，該文章標題之措詞及加註之
    引號或非適當，然被告意在凸顯被告對與告訴人網路上交易
    ，竟引來訴訟紛爭，且告訴人為女性，而與被告認知網路上
    交易對象應係為男性有出入，此業據證人甲○○於本院97年
    簡上字第797 號案件審理中證述屬實，有該案97年10月22日
    審判筆錄一份在卷可參，被告因網路下標者及對被告提出告
    訴者，兩者性別不同而感到驚訝、不可思議，又在「真是遇
    到鬼了」之鬼字上加註引號，係表示被告驚訝之程度，被告
    認為實在相當不可思議、相當離奇或出乎意料，並非無端對
    於告訴人個人之人格漫加指摘或專以貶損告訴人之名譽為目
    的，否則何以僅有文章標題使用「鬼」一字，而文章內容都
    隻字未提該「鬼」字有何隱含之意義？故被告尚無侮辱告訴
    人之主觀犯意甚明；且上開「遇到鬼了」一詞係台語俚語，
    社會上常用來表示遇到不可思議、出乎意料等不如意之事，
    非僅用於針對特定人之辱罵，該詞客觀上亦不足以減損告訴
    人之人格評價而達侮辱之程度，故被告所為核與公然侮辱行
    為尚屬有間。
  (五)承上，被告雖有公訴人前開公訴意旨所述之行為，惟該網路
    部落格「真是遇到" 鬼" 了」之文章，被告尚無主觀上侮辱
    告訴人之犯意，又該文章標題所用詞彙客觀上亦不足以減損
    告訴人之人格評價而有侮辱告訴人之情事，故被告所辯其無
    侮辱之主觀犯意，客觀上亦無侮辱之情事應堪採信。
  (六)至辯護意旨指稱暱稱為「b0000000」之註冊人、使用人非係
    告訴人甲○○單獨使用，故無法依該帳號特定當初與被告交
    易者即為告訴人，本院審酌被告供承於暱稱為「b0000000」
    之買家下標後，即就該買賣事宜與告訴人甲○○以行動電話
    聯絡，且有告訴人提出之通聯記錄在卷可稽（見96年度他字
    第2152號偵查卷第15頁），由此應可推知該暱稱為「b00000
    00」之帳號即為甲○○使用，併此敘明。
六、綜上，公訴人所提出之證據並無法證明被告有何公然侮辱犯
    行，此外，復查無其他積極證據，足資認定被告確有公訴人
    所指之公然侮辱犯行，揆諸上揭規定及說明，自應為被告無
    罪判決之諭知。
七、據上論斷，應依刑事訴訟法第301 條第1 項，判決如主文。
本案經檢察官吳佳美到庭執行職務。
中    華    民    國    98    年    10    月    19    日
                  刑事第二庭  審判長法  官  徐培元
                                    法  官  石蕙慈
                                    法  官  張詠惠
以上正本證明與原本無異。
如不服本判決應於判決書送達之翌日起10日內，向本院提出上訴
狀（應附繕本），上訴於臺灣高等法院。
                                    書記官  黃惠鈴
中    華    民    國    98    年    10    月    19    日

司法院資訊處製作；財團法人民間司法改革基金會備份。
